最高法院刑事判決　　　　　　九十四年度台上字第三九九三號
　　上　訴　人　乙○○
　　　　　　　　甲○○
　　共　　　同
　　選任辯護人　陳劍英律師
上列上訴人等因常業重利案件，不服台灣高等法院高雄分院中華
民國九十一年九月三十日第二審更審判決（九十一年度上更(一)字
第一六四號，起訴案號：台灣高雄地方法院檢察署八十七年度偵
字第一三五三一號），提起上訴，本院判決如下：
    主  文
上訴駁回。
    理  由
按刑事訴訟法第三百七十七條規定：上訴於第三審法院，非以判
決違背法令為理由，不得為之。是提起第三審上訴，應以原判決
違背法令為理由，係屬法定要件。如果上訴理由狀並未依據卷內
訴訟資料，具體指摘原判決不適用何種法則或如何適用不當，或
所指摘原判決違法情事，顯與法律規定得為第三審上訴理由之違
法情形，不相適合時，均應認其上訴為違背法律上之程式，予以
駁回。本件原判決認定上訴人乙○○在高雄市○○○路一五九號
開設「穎睿科技電腦股份有限公司」（下稱穎睿公司），自民國
八十六年七月一日至十二月十日間，與其胞弟即上訴人甲○○以
經營重利維生，推由甲○○在台灣新聞報刊登軍公教小額貸款廣
告，以招攬需款孔急之不特定人，適董端麗、王明琪、林偉斌等
人，因需款急迫，前來告貸，上訴人等即利用穎睿公司與「高林
實業股份有限公司」（下稱高林公司）雙方訂有融資買賣貸款協
議之機會（即由穎睿公司向其他電腦廠商買進電腦器材，再以一
般商業習慣賣給高林公司；消費者如欲向穎睿公司購買電腦產品
，則由消費者與高林公司訂立附條件買賣契約，由消費者付款予
高林公司，穎睿公司則向高林公司請領貨款），要求董端麗、王
明琪、林偉斌等人，各自提供身分證影本、薪資、房地產證明、
小客車行車執照、存摺、軍人身分證明等資料，由乙○○出具業
務上所製作，明知內容不實之「機器出廠單」與「分期付款買賣
申購書」，共同向不知情之高林公司職員蔡佳璋申請貸款，致蔡
佳璋誤認董端麗、王明琪、林偉斌等人有購買電腦之實而陷於錯
誤，由高林公司分別撥款新台幣（下同）十萬元、八萬元、五萬
元予穎睿公司，乙○○先以手續費之名，從中扣取一萬五千元、
五萬二千元、一萬二千五百元利息後（年利率百分之一百八十至
三百），餘款再交付予董端麗、王明琪、林偉斌等人，董端麗、
王明琪、林偉斌等人則依高林公司附條件買賣契約內容，按月償
還予高林公司。上訴人等藉此方式收取與原本顯不相當之重息，
賴以維生，足以生損害於高林公司。甲○○承前常業重利之犯意
，於八十七年五月十三日，乘林偉斌需款急迫之際，貸予四萬五
千元，先扣取一萬元利息（年利率百分之三百二十），亦藉此收
取重利，賴以維生。嗣因林偉斌不堪重利負苛，於同年六月十一
日向高雄市憲兵隊檢舉而查獲等情。因而撤銷第一審之不當判決
，改判仍論處其共同以犯重利罪為常業罪刑。已綜核全部卷證資
料，詳加斟酌論斷，敘明其所憑之證據及認定之理由，而以上訴
人等否認犯罪所持之辯解為不足採，予以指駁綦詳，俱有卷存之
證據資料可資覆按。從形式上觀察，並無判決違背法令之情形存
在。查共同實施犯罪行為，在合同意思範圍內，相互利用他人之
行為，以達其犯罪之目的，原不必每一階段均參與，祇須分擔犯
罪行為之一部，即應對於全部所發生之結果共同負責。乙○○經
營穎睿公司，著由甲○○在報紙上刊登廣告，共同虛以購買電腦
之名辦理高利貸放款，顯然在合同意思範圍內，相互利用他人之
行為，以達其犯罪之目的，原不必每一階段均參與，祇須分擔犯
罪行為之一部，即應對於全部所發生之結果共同負責，原判決以
共同正犯問擬，自屬正當合法。至關於甲○○乘林偉斌需款急迫
之際，個人單獨貸予四萬五千元部分（原判決附表編號四），乙
○○並未參與，原判決僅論以甲○○罪刑，其適用法則，復無違
誤。又證據之取捨及其證明力之判斷，屬於事實審法院之職權，
苟其所為之判斷，並不違背經驗法則及論理法則，即不能任意指
為違背法令，而執為合法之第三審上訴理由。而認定犯罪事實所
憑之證據，並不以直接證據為限，間接證據亦包括在內，審理事
實之法院綜合卷內之直接、間接證據，本於推理作用，於通常一
般之人均不致有所懷疑，得確信其為真實之程度者，即非不得據
之為有罪之認定。而證人之陳述有部分前後不符，或相互間有所
歧異時，究竟何者為可採，法院仍得本其自由心證予以斟酌，非
謂一有不符或矛盾，即應認其全部均為不可採信，若其基本事實
之陳述，果與真實性無礙時，仍非不得予以採信。原判決論處上
訴人等常業重利罪刑，係綜合上訴人等之部分自白，證人董端麗
、王明琪、林偉斌、蔡佳璋、朱瑞光等人之證詞，附條件買賣契
約書、分期付款紀錄表、「機器出廠單」、「分期付款買賣申購
書」暨扣案之帳冊、軍公教貸款申請書、廣告貼紙、空白本票、
借據等直接、間接證據，本於推理作用，確信其為真實之程度，
而為有罪之認定，並非單採被害人之指訴為論斷之依據。其中關
於證人王明琪、林偉斌、蔡佳璋之證詞是否可採？其就是否虛以
購買電腦之名義辦理貸款乙節，前後所證不一。原審綜合卷內其
他證據資料，認其部分證詞為不實，予以摒棄，其餘證詞為可信
，加以採納，此乃原審取捨證據及證據證明力判斷職權之合法行
使，其所為判斷，尚無悖乎一般經驗法則，自不得指為違法。另
按新修正刑事訴訟法係於九十二年二月六日經總統公布施行，而
同日公布施行之新修正刑事訴訟法施行法增訂第七條之三復規定
：「中華民國九十二年一月十四日修正通過之刑事訴訟法施行前
，已繫屬於各級法院之案件，其以後之訴訟程序，應依修正刑事
訴訟法終結之。但修正刑事訴訟法施行前已依法定程序進行之訴
訟程序，其效力不受影響」。是以九十二年二月六日修正之刑事
訴訟法第一百五十九條、第一百五十九條之一、第一百五十九條
之二規定，係於九十二年九月一日施行，在此之前，有關證人警
局供述筆錄之證據能力，仍應適用修正前刑事訴訟法相關規定。
本件係於八十七年九月十日繫屬於第一審法院，則證人王明琪、
林偉斌等人在警詢或偵查中之陳述，均在新修正刑事訴訟法前，
原審依修正前刑事訴訟法法定程序踐行之訴訟程序，其效力不受
影響，原判決認渠等之供述仍具證據能力，其採證仍無違反證據
法則，原審未再傳訊證人王明琪、林偉斌令與上訴人等對質，尤
無應於審判期日調查之證據未予調查之違法可言。上訴意旨置原
判決上開明確論斷於不顧，對原審取捨證據及證據證明力判斷之
審判職權行使，任憑己見，或就同一證據資料為相異之評價，或
就不影響於判決本旨事項再為事實上之爭辯，均與法律規定得為
第三審上訴理由之違法情形，不相適合，其上訴為違背法律上之
程式，應予駁回。
據上論結，應依刑事訴訟法第三百九十五條前段，判決如主文。
中　　華　　民　　國　九十四　年　　七　　月　二十八　日
                      最高法院刑事第三庭
                          審判長法官  紀　俊　乾
                                法官  黃　正　興
                                法官  劉　介　民
                                法官  陳　東　誥
                                法官  洪　明　輝
      本件正本證明與原本無異
                                      書  記  官
中　　華　　民　　國　九十四　年　　八　　月　　一　　日
                                                      Ｔ
